【裁判字號】    98,訴,461
【裁判日期】    980930
【裁判案由】    確認買賣關係不存在等
【裁判全文】
臺灣嘉義地方法院民事判決               98年度訴字第461號
原      告  京城商業銀行股份有限公司
法定代理人  丙○○
訴訟代理人  乙○○
被      告  丁○○
            甲○○
上列當事人間請求確認買賣關係不存在等事件，本院於民國98年
9月16日言詞辯論終結，判決如下：
    主  文
確認被告間就坐落嘉義縣大林鎮○○段新興小段八０號土地及其
上建號二五號即門牌號碼嘉義縣大林鎮○○路一五０巷四三號建
物，於民國九十七年七月十七日所為之買賣關係不存在。
被告丁○○就前項不動產於民國九十七年七月十七日以買賣為原
因，於民國九十七年七月二十九日所為之所有權移轉登記，應予
塗銷。
訴訟費用由被告負擔。
    事實及理由
一本件被告經合法通知，均未於言詞辯論期日到場，核無民事訴
  訟法第386條所列各款情形，爰依原告之聲請，由其一造辯論
  而為判決。
二原告主張：被告甲○○即長震行（下稱甲○○）邀同訴外人魏
  淑媛為連帶保證人，於民國95年5月23日向原告借款新臺幣（
  下同）300萬元，於97年1月31日向原告借款200萬元，詎其就
  300萬元借款自97年7月23日起未依約繳納本息，尚欠824,432
  元及自97年7月23日起至清償日止之利息、違約金；就200萬元
  借款自97年7月16日起未依約繳納本息，尚欠1,113,123元及自
  97年7月16日起至清償日止之利息、違約金。又坐落嘉義縣大
  林鎮○○段新興小段80號土地及其上25建號即門牌號碼嘉義縣
  大林鎮○○路150巷43號建物（下合稱系爭房地）原為甲○○
  所有，卻先於97年7月17日與被告丁○○訂立土地、建物買賣
  契約，並於97年7月29日辦畢所有權移轉登記，被告間之買賣
  行為係通謀虛偽意思表示，依民法第87條規定，應屬無效，原
  告與甲○○尚有債權債務關係存在，且係發生於系爭買賣行為
  之前，該買賣行為使甲○○積極財產之減少，致原告債權確保
  受有損害。再者，原告否認系爭房地買賣行為事實存在，依民
  事訴訟法第277條規定及最高法院20年度上字第709號判例意旨
  ，應由被告就其買賣關係存在之積極事實，負舉證責任。被告
  間就系爭房地所為之買賣行為既屬通謀虛偽意思表示而無效，
  則原告起訴請求確認其等間所為買賣關係不存在，自屬有據。
  又被告間之買賣行為係通謀虛偽意思表示買賣關係不存在，則
  其等基此買賣契約而為之所有權移轉登記亦為通謀虛偽意思表
  示，系爭房地所有權人仍為甲○○所有，甲○○怠於行使民法
  第767條規定請求回復登記，原告為保全其債權，自得依民法
  第242條規定，代位甲○○行使此項權利。又縱認被告間系爭
  房地買賣契約並非通謀虛偽意思表示，惟依民法第244條規定
  及最高法院48年臺上字第527號判決，甲○○明知系爭房地仍
  有其價值，為避免其遭債權人追償，便預為脫產之行為，一方
  面減少其不動產所有權之財產，一方面復未以買賣價款清償本
  件借款，顯有害於債權人之權利，依民法第244條第2項、第4
  項規定，聲請撤銷被告間之買賣契約及所有權移轉登記行為，
  並請求塗銷移轉登記。先位聲明：(一)確認被告間就系爭房地於
  97年7月29日所為之買賣關係不存在。(二)丁○○應將系爭房地
  於97年7月29日所為之所有權移轉登記，予以塗銷。備位聲明
  ：(一)被告間就系爭房地於97年7月29日所為買賣行為及所有權
  移轉登記行為，應予撤銷。(二)丁○○應將系爭房地於97年7 月
  29日所為之所有權移轉登記予以塗銷。
三被告均未於言詞辯論期日到場，亦未提出書狀作何聲明或陳述
  。
四本院之判斷：
(一)先位部分：
1.按確認法律關係之訴，非原告有即受確認判決之法律上利益者
  ，不得提起之，民事訴訟法第247條第1項前段定有明文；又法
  律關係之存在否不明確，致原告在私法上之地位有受侵害之危
  險，而此危險得以對於被告之確認判決除去之者，即得依民事
  訴訟法第247條之規定提起確認之訴。如具備前開要件，縱其
  所求確認者，為他人間之法律關係，亦非不得提起（最高法院
  52年度臺上字第1922號判例意旨、42年度臺上字第1031號判例
  意旨參照）。本件原告主張甲○○邀同訴外人魏淑媛為連帶保
  證人，於民國95年5月23日向原告借款300萬元，於97年1月31
  日向原告借款200萬元，就300萬元借款自97年7月23日起未依
  約繳納本息，尚欠824,432元及自97年7月23日起至清償日止之
  利息、違約金；就200萬元借款自97年7月16日起未依約繳納本
  息，尚欠1,113,123元及自97年7月16日起至清償日止之利息、
  違約金等情，業據其提出借據、連帶保證書、工商貸款契約書
  、連續保證書各1份、呆帳明細帳卡、債權憑證各2份為證，應
  堪採認。又林長興於97年7月17日將系爭房地以登記原因買賣
  ，移轉登記予丁○○，經嘉義縣大林地政事務所（下稱大林地
  政）以97年7月25日林地（08）字第047140號收件，於97年7月
  29日辦竣登記，系爭房地現登記為丁○○所有等情，亦有原告
  提出土地、建物登記謄本在卷可佐，並有大林地政98年8月31
  日函附土地登記申請書、土地建築改良物所有權買賣移轉契約
  書在卷可稽，致原告無從就系爭房地求償，故原告是否得就系
  爭房地求償，應以被告間就系爭房地之買賣關係及移轉登記行
  為是否成立生效而定，原告此項權利有無之不確定性，得因對
  於被告之確認判決而除去，參酌上揭最高法院判例意旨，原告
  即有受確認判決之法律上利益存在，合先敘明。
2.原告主張甲○○邀同訴外人魏淑媛為連帶保證人，於民國95年
  5月23日向原告借款300萬元，於97年1月31日向原告借款200萬
  元，就300萬元借款自97年7月23日起未依約繳納本息，尚欠82
  4,432元及自97年7月23日起至清償日止之利息、違約金；就20
  0萬元借款自97年7月16日起未依約繳納本息，尚欠1,113,123
  元及自97年7月16日起至清償日止之利息、違約金，又林長興
  於97年7月17日將系爭房地以登記原因買賣，移轉登記予丁○
  ○，經大林地政以97年7月25日林地（08）字第047140號收件
  ，於97年7月29日辦竣登記等情，均如前述，且被告間就原告
  所主張其等前揭就系爭房地買賣契約、移轉登記行為均係通謀
  虛偽意思表示等事實，已於相當時期受合法之通知，而於言詞
  辯論期日均不到場，亦未提出準備書狀爭執，依民事訴訟法第
  280條第3項、第1項之規定，視同自認，故原告上開主張，應
  堪採認。
3.按表意人與相對人通謀而為虛偽意思表示者，其意思表示無效
  。所有人對於無權占有或侵奪其所有物者，得請求返還之。對
  於妨害其所有權者，得請求除去之。有妨害其所有權之虞者，
  得請求防止之。債務人怠於行使其權利時，債權人因保全債權
  ，得以自己之名義，行使其權利。民法第87條第1項、第767條
  及第242條本文分別定有明文。本件被告間就系爭房地所為之
  買賣行為及所有權移轉登記行為，既係通謀虛偽意思表示，均
  屬無效，從而，原告請求確認被告間就系爭房地所為之買賣關
  係不存在，且為保全其債權，依民法第242條之規定，代位行
  使債務人即上甲○○訴之權利，訴請丁○○塗銷系爭房地之所
  有權移轉登記，為有理由。
(二)本件原告先位之訴既已獲勝訴判決，本院就其備位請求，自毋
  庸再予審酌。
五綜上，原告先位聲明請求確認被告間就系爭房地於97年7月17
  日所為之買賣關係不存在，並請求丁○○將大林地政以97年7
  月25日林地（08）字第047140號收件，於97年7月29日辦竣之
  所有權移轉登記予以塗銷為有理由，應予准許。
六本件事證已臻明確，原告其餘攻擊、防禦方法，經核與本件判
  決結果不生影響，爰不一一贅述。
七據上論結，本件原告之訴有理由，依民事訴訟法第385條第1項
  前段、第78條、第85條第1項，判決如主文。
中    華    民    國     98    年    9    月    30    日
                      民事第三庭  法  官  蘇雅慧
正本係照原本作成。
如不服本判決，應於送達後20日內，向本院提出上訴狀並表明上
訴理由，如於本判決宣示後送達前提起上訴者，應於判決送達後
10日內補提上訴理由書（須附繕本）。
中    華    民    國     98    年    9    月    30    日
                                  書記官  劉昀匊


司法院資訊處製作；財團法人民間司法改革基金會備份。
